---
title: "Introduccion"
output: html_document
date: "2023-07-05"
---

```{r setup, include=FALSE}
knitr::opts_chunk$set(echo = TRUE)
```
###Introducción
##Tipos de Datos
#Vectores
Es una lista de elementos
```{r}
edades = c(21, 27, 21, 24, 23, 24)
edades[-1]
```
#Listas
Conjunto de datos multiples
```{r}
estudiantes = list(nombres = c("Michael", "Dayan"),
                   edades = c(21, 27))
estudiantes$edades[2]
```
#Dataframe
Tabla de datos organizados en filas y columnas
```{r}
estudiantes = data.frame(list(nombres = c("Michael", "Dayan"),
                              edades = c(21, 27)))
estudiantes$edades[2]
```
#Data precargada en R
```{r}
head(InsectSprays,2)
```
#Exploración de datos:tipos de datos y estadisticas básicas.
```{r}
str(InsectSprays)
```
```{r}
summary(InsectSprays)
```
#Visualización Exploratoria
```{r}
plot(InsectSprays)
```
Se tiene seis grupos de insecticidas, donde la cantidad de insectos para los insecticidas tipo A, B y F son mayores que las de tipo C,D,E ##Análisis

$Ho$: La cantidad de insectos en todos los tipos de insecticidas son iguales.
$Ha$: La cantidad de insectos en al menos uno de los tipos de insecticida es diferente.
```{r}
library(dplyr)
```
```{r}
resumen = InsectSprays %>% group_by(spray) %>%  
  summarise(mean = mean(count), 
            sd = sd(count),
            n = n(), 
            se = sd/sqrt(n))
resumen
```
#Prueba de Hipotesis (ANOVA)
```{r}
anova(lm(count ~ spray, data = InsectSprays))
```
Con un 95% de confianza (p<0.05) al menos uno de los tipos de spray tiene un conteo diferente de insectos.

#Prueba posterior (hipótesis)
En esta parte se evalua qué categorías tienen diferencia.
```{r}
aov1 = aov(count ~ spray, data = InsectSprays)

avoTk = TukeyHSD(aov1, "spray")
plot(avoTk)
```
```{r}
library(ggplot2)
ggplot(InsectSprays, aes(x = spray, y = count, fill = spray)) +
  geom_boxplot() +
  geom_jitter(size = 0.5) + 
  theme_classic() +
  labs(title = "Número de insectos por tipo de insecticida", 
       x = "Inseticida", 
       y = "Número de insectos")
```
Existe diferencia significativa entre las medidas del grupo de sprays A, B y F frente al grupo C, D y E.

#Actividad
Realizar el analisis de la data`iris`para la medida de sepal length asociado al tipo de especie.

```{r}
plot(iris)
```

```{r}
str(iris)
```
```{r}
summary(iris)
```
```{r}
anova(lm(Sepal.Length ~ Species, data = iris))
```
```{r}
library(ggplot2)
ggplot(iris, aes(x = Species, y = Sepal.Length, 
                 fill = Species)) +
  geom_boxplot() +
  geom_jitter(size = 0.5) + 
  theme_classic() +
  labs(title = "Largo del sépalo por especie", 
       x = "Especie del género iris", 
       y = "Largo del Sépalo [mm]")
```

Las medidas de la especie setosa son menores a las de la especie virginica.


#Análisis de relación

Identificar si la(s) variable(s) independiente(s) afectan a la variable dependiente.

$$y = \beta_0+\beta_1 \cdot x + \epsilon$$
$H_0: $ x no afecta a y, $B_1=0$

$H_a: $ x afecta a y, $B_1 \neq 0$

```{r}
summary(lm(Sepal.Length ~Sepal.Width, data = iris))
```

```{r}
ggplot(iris, aes(x = Sepal.Width, y= Sepal.Length)) + 
  geom_point()
```


Con un 95% de confianza el valor de $B_1 = 0$ por lo tanto no se rechaza la hipótesis nula. Se concluye que el ancho del sépalo no tiene relación con el largo del sépalo.

###Ejemplo de Alta relación

$H_0: $ petal witdh no afecta a petal length, $B_1=0$

$H_a: $ petal width afecta a petal length, $B_1 \neq 0$

```{r}
summary(lm(Petal.Length ~Petal.Width, data = iris))
```

Con un 95% de confianza el valor de $B_1 \neq 0$ por lo tanto se rechaza la hipótesis nula; con lo que se concluye que hay efecto del ancho del pétalo en el largo del pétalo. 

El valor del largo del pétalo es de 1.08 mm cuando el valor del ancho del pétalo es cero. Asimismo, por cada 2.22 mm que incrementa el largo del pétalo, el ancho del pétalo crece en 1 mm. El coeficiente de correlación ($R^2=0.9271$) indica alta influencia.

```{r}
ggplot(iris, aes(x = Petal.Width, y= Petal.Length)) + 
  geom_point() + 
  geom_smooth(method = "lm") + theme_classic() +
  labs(title = "Largo del pétalo dependiente del ancho del pétalo", 
       x = "Ancho del pétalo [mm]", 
       y = "Largo del pétalo [mm]")

```


#Relaciones no lineales

Exploración del sueño de los mamiferos
```{r}
plot(msleep$sleep_total ~ msleep$awake)
```

```{r}
plot(msleep$sleep_total ~ msleep$brainwt)
```

```{r}
plot(log(msleep$sleep_total) ~ log(msleep$brainwt))
```


Existe una relación cuando se trasnforma la data, en este caso utilizando logaritmo.

```{r}
summary(lm(log(msleep$sleep_total) ~ log(msleep$brainwt)))
```
$H_0:$ La masa cerebral no afecta el sueño

Con un 95% de confianza, el valor de $\beta_1\neq 0 $. Por lo tanto la masa cerebral si afecta a la cantidad de sueño. Cuando la masa cerebral es cero la cantidad de horas que dormiria un mamifero es $e^{1.6955} = 5.41$ y por cada $e^{-0.12640}$ en horas de sueño se reduce la masa cerebral en $e^{1}$.

Por lo tanto se tiene la relación:

$$ln(s)=1.69 - 0,126 \cdot bw$$

##Relaciones Multiples

```{r}
load("bulnesia.Rdata")
```


## R Markdown

